臺灣嘉義地方法院民事判決
111年度嘉簡字第324號
原      告  邱嘉慶  

被      告  高淑美  
上列當事人間請求確認抵押債權不存在等事件，本院於民國111
年6月17日言詞辯論終結，判決如下：
    主      文
確認被告就原告所有如嘉義縣○○鄉○○段000○00000地號土地所設
定如附表所示之抵押權所擔保之債權不存在。
被告應將如附表所示之抵押權登記予以塗銷。
訴訟費用由被告負擔。
    事實及理由
一、被告經合法通知，未於言詞辯論期日到場，核無民事訴訟法
    第386條所列各款情形，爰依原告之聲請，由其一造辯論而
    為判決。
二、原告主張：訴外人邱仁賜為原告之父親，於民國102年12月3
    1日死亡，其所有之嘉義縣○○鄉○○段000○00000地號土地（下
    稱系爭土地）由原告繼承。系爭土地於92年9月24日設定如
    附表所示之抵押權（下稱系爭抵押權）予被告，惟原告於10
    3年3月21日辦妥系爭土地繼承至今，未曾接獲被告有關該抵
    押權所擔保之債權之相關訊息且原告所寄發之存證信函亦遭
    郵局退回，為此原告依民法第767條第1項中段規定，請求確
    認該抵押權所擔保之債權不存在，且被告應將系爭抵押權設
    定登記予以塗銷，以維當事人權益等語。並聲明： ㈠確認被
    告於原告所有坐落嘉義縣○○鄉○○段000○00000地號土地，登
    記日期92年9月24日，字號：上地登1字第083830號，設定本
    金最高限額抵押權所擔保之消費借貸債權不存在。㈡被告應
    將原告所有坐落嘉義縣○○鄉○○段000○00000地號土地，登記
    日期92年9月24日，字號：上地登1字第083830號，設定本金
    最高限額抵押權登記予以塗銷。
三、被告未於言詞辯論期日到場，亦未提出書狀作何聲明或陳述
    。
四、得心證之理由：
　㈠按確認法律關係之訴，非原告有即受確認判決之法律上利益
    者，不得提起之，民事訴訟法第247條第1項前段定有明文。
    又所謂即受確認判決之法律上利益，係指因法律關係之存否
    不明確，致原告在私法上之地位有受侵害之危險，而此項危
    險得以對於被告之確認判決除去者而言。查本件原告起訴主
    張被告就原告所有系爭土地設定之系爭抵押權所擔保之債權
    不存在，則原告就系爭抵押權所擔保之債權存否既有爭執，
    其法律上地位之不安狀態，自能以確認判決將之除去，是以
    ，原告提起確認之訴以排除此項危險，顯有即受確認判決之
    法律上利益。
　㈡原告主張系爭土地為其所有，訴外人邱仁賜前於92年間以系
    土地為被告設定系爭抵押權等情，業據原告提出土地登記謄
    本為證，此部分事實，自堪信為真實。
　㈢按最高限額抵押契約定有存續期間者，其訂立契約之目的，
    顯在擔保存續期間內所發生之債權，故應以存續期間所發生
    之債權，始為抵押權效力所及，若在抵押權存續期間後所發
    生之債權，則當然不在抵押權擔保之範圍內。是最高限額抵
    押權之存續期限一旦屆滿，該抵押權即因而歸於確定（最高
    法院66年台上字第1097號、83年度台上字第557號判決參照
    ）。又最高限額抵押權確定後，即成為普通抵押權，其從屬
    性因而回復，其所擔保之債權即為確定時存在且於不逾最高
    限額之擔保範圍內為特定債權。此項特定債權之讓與關於擔
    保該特定債權之抵押權應從屬於特定債權一併隨同移轉，與
    普通抵押權並無不同（最高法院91年度台上字第641號判決
    參照）。查系爭抵押權約定存續期間為自92年9月22日起至9
    3年8月22日止，系爭抵押權所登記之存續期間即所約定之原
    債權確定期日既於93年8月22日即已屆至，所擔保之原債權
    自已確定不再發生，則系爭抵押權即回復普通抵押權之從屬
    性，亦即須有確定擔保債權存在，系爭抵押權方屬有效，業
    如前述，原告主張系爭抵押權已無擔保之債權，而被告就系
    爭抵押權有何所擔保之原債權存在乙節，未為主張並提出證
    據證明，揆諸前揭規定及說明，自難認系爭抵押權所擔保之
    原債權存在，基於抵押權之從屬性，系爭抵押權自亦因失所
    附麗而消滅。從而原告提起本訴請求確認系爭抵押權所擔保
    之債權不存在，核屬有據。
  ㈣按所有人對於妨害其所有權者，得請求除去之，民法第767條
    第1項中段定有明文。所謂妨害，係指以占有以外方法，客
    觀上不法侵害所有權或阻礙所有人之圓滿行使其所有權之行
    為或事實。依社會上一般交易習慣，抵押權登記對於土地客
    觀交換價值恆有負面影響，影響原告所有權之完整，自屬對
    其所有權之妨害至明，則原告請求被告塗銷該已消滅之抵押
    權之登記，即屬有據。
　㈤綜上所述，原告依民法第767條第1項之規定，請求判決如主
    文第1、2項所示，為有理由，應予准許。
五、訴訟費用負擔之依據：民事訴訟法第78條。
中　　華　　民　　國　　111 　年　　7 　　月　　1 　　日
                  臺灣嘉義地方法院嘉義簡易庭
                                  法　官　孫偲綺
以上正本係照原本作成。
如對本判決上訴，須於判決送達後20日內向本庭（嘉義市文化路
308之1號）提出上訴狀（均須按他造當事人之人數附繕本）。如
委任律師提起上訴者，應一併繳納上訴審裁判費。
中　　華　　民　　國　　111 　年　　7 　　月　　1 　　日
                                  書記官  李珈慧
附表：
編號 抵押物 所有權人 抵押權登記內容 1 嘉義縣○○鄉○○段000地號土地權利範圍：全部 邱嘉慶 嘉義縣水上地政事務所收件字號：92年上地登1字第083830號 抵押權登記次序：0000-000 登記日期：92年9月24日 權利人：高淑美 債權額比例：全部 擔保債權總金額：本金最高限額新台幣1,000,000元正 存續期間：自92年9月22日至93年8月22日 清償日期：依照契約約定 利息（率）：依照契約約定 遲延利息（率）：依照契約約定 違約金：依照契約約定 債務人及債務額比例：邱仁賜 權利標的：所有權 標的登記次序：0003 設定權利範圍：全部 證明書字號：092水地登字第002401號 設定義務人：邱仁賜 共同擔保地號：石硦段384、384-3 其他登記事項：（空白） 2 嘉義縣○○鄉○○段00000地號土地權利範圍：全部 邱嘉慶 嘉義縣水上地政事務所收件字號：92年上地登1字第083830號 抵押權登記次序：0000-000 登記日期：92年9月24日 權利人：高淑美 債權額比例：全部 擔保債權總金額：本金最高限額新台幣1,000,000元正 存續期間：自92年9月22日至93年8月22日 清償日期：依照契約約定 利息（率）：依照契約約定 遲延利息（率）：依照契約約定 違約金：依照契約約定 債務人及債務額比例：邱仁賜 權利標的：所有權 標的登記次序：0006 設定權利範圍：全部 證明書字號：092水地登字第002401號 設定義務人：邱仁賜 共同擔保地號：石硦段384、384-3 其他登記事項：（空白）